臺灣桃園地方法院民事判決　　　　　　 110年度訴字第1375號
原　　　告　吳嘉淼　


訴訟代理人　吳仲立律師
　　　　　　陳柏達律師
被　　　告　盧淑娥　
訴訟代理人　謝岳龍律師
　　　　　　劉博中律師
上列當事人間請求確認通行權存在等事件，於民國110 年11月5
日言詞辯論終結，本院判決如下：
    主      文
一、原告之訴駁回。
二、訴訟費用由原告負擔。
    事實及理由
壹、程序方面：
    按確認法律關係之訴，非原告有即受確認判決之法律上利益
    者，不得提起之，民事訴訟法第247 條第1 項前段定有明文
    。所謂即受確認判決之法律上利益，係指法律關係之存否不
    明確，原告主觀上認其在法律上之地位有不安之狀態存在，
    且此種不安之狀態，能以確認判決將之除去者而言，若縱經
    法院判決確認，亦不能除去其不安之狀態者，即難認有受確
    認判決之法律上利益（最高法院52年度台上字第1240號判決
    意旨參照）。經查：原告主張其為門牌號碼桃園市○○區○
    ○路00號房屋（即桃園市○○區○○○○段0000○號建物，
    下稱系爭房屋）及該屋座落之桃園市○○區○○段000 地號
    土地（下稱939 地號土地，合稱系爭房地）之所有權人，而
    939 地號土地與公路無適宜之聯絡致不能為通常使用，需經
    由被告所有同段939-20地號土地（下稱939-20地號土地）對
    外連接至日新路，而為被告所否認，堪認兩造間就原告得否
    通行939-20地號土地之法律上地位即有不安之狀態，而該狀
    態得以確認判決將之除去，揆諸前揭說明，原告有即受確認
    判決之法律上利益，原告提起本件確認之訴，於法尚無不合
    。
貳、實體方面：
一、原告主張：
  ㈠伊於民國73年間，以買賣方式取得系爭房地，被告則係於10
    9 年間因共有物分割取得939-20地號土地，而系爭房地係除
    由939-20地號土地對外連接至日新路外，並無與公路有適宜
    之聯絡，是伊所有之939 地號土地係屬袋地，又系爭房屋係
    坐落於939 地號土地之西南側，離實踐路大約尚有80公尺，
    倘要求伊僅能通行939 地號土地之內部通道通行實踐路，顯
    與最高法院所揭示之通常使用意旨有違，確有通行939-20地
    號土地之必要。縱認939 地號土地非袋地或準袋地，因939
    -20 地號土地係109 年10月29日因共有物分割自同段939-1
    地號土地（下稱939-1 地號土地）分割出，又939-1 地號土
    地於70年7 月3 日自939 地號土地分割出。亦即939-20地號
    土地原係系爭房地座落之基地，該建物之起造人即訴外人盧
    得晃於竣工後核發使用執照前，將939 地號土地之一部分割
    出939-1 地號土地後，數人因繼承共有之939-1 地號土地始
    又分割出939-20地號土地。是被告因繼承取得939-1 地號土
    地應有部分，再因共有物分割取得939-20地號土地。系爭房
    地之起造人將原不能再分割之939 地號土地硬是分割出939
    -1地號土地，意圖以939-1 地號土地阻隔939 地號土地通往
    日新路。且939-20地號土地係系爭房地建築基地留設之道路
    退縮地，係為供公眾通行，具公用地役關係，被告應受拘束
    ，縱認939-20地號土地非具公用地役關係，但仍應屬建築法
    規指定建築線及巷道邊界線而留設之道路退縮地，至少供上
    開建案住戶等特定公眾通行之目的使用。
  ㈡又939 地號土地及系爭房屋原同屬盧得晃所有，然盧得晃僅
    將房屋讓與伊，因該起造時坐落之土地係未分割之939 地號
    土地全部，是盧得晃並未將分割後之939-1 地號土地一併讓
    與伊，亦屬土地及其地上房屋原同屬一人所有，先後將土地
    之一部及房屋讓與相異之人，應有適用或類推民法第425-1
    條規定，推定在房屋得使用期限內，房屋受讓人與土地受讓
    人間有租賃關係存在。是伊就939-20地號土地有法定租賃權
    ，939-20地號土地於109 年1 月申報地價為每平方公尺新臺
    幣（下同）1 萬2,640 元，年租金依土地法第97條規定以申
    報地價百分之10計算，應為1 萬7,696 元。
  ㈢綜上所述，爰依民法第787 條、第788 條、第425 條之1 等
    規定，提起本件訴訟，並聲明：
  ⒈先位聲明：
  ⑴確認原告就被告所有坐落桃園市○○區○○○○段000000地
    號土地、面積14平方公尺，有通行權存在。
  ⑵被告應容認原告在上開土地舖設水泥等通行設施，且不得為
    妨礙通行之行為。
  ⒉備位聲明：
  ⑴確認原告就被告所有坐落桃園市○○區○○○○段000000地
    號土地，有作為桃園市○○區○○○○段0000○號房屋使用
    之權利存在。
  ⑵被告就桃園市○○區○○○○段000000地號土地應提供原告
    作為通行使用，並不得為妨害原告通行之行為。
  ⑶核定原告占有被告所有坐落中壢區中壢埔頂段939-20地號土
    地之租金數額為每年1 萬7,696 元。
二、被告則以：
  ㈠939 地號土地與實踐路相鄰，客觀上顯非袋地，無民法第78
    9 條第1 項所規範因分割導致袋地情形之適用，且所謂土地
    與公路無適宜之聯絡，係指整筆土地均無通路以至公路而言
    ，是土地之一部分縱使與公路距離較遠，亦無從認定該一部
    分之土地為法律上之袋地或準袋地。況土地及其上建物內部
    如何通行至公路，此為土地共有人與建物所有人間內部之問
    題，與鄰地所有人無關。
  ㈡又939-20地號土地係經主管機關依相關法令指定建築線後退
    讓留設之道路退縮地，自與因時效而形成之既成道路不同，
    非當然成立公用地役關係。且該土地長年以來遭原告以雨遮
    及牆面外推占用作為自行或出租他人擺放攤位等用途，及前
    開中壢區公所110 年4 月29日函文說明亦表示939-20地號土
    地非桃園市中壢區公所之養護範圍，足見939-20地號土地非
    屬公用地役關係。縱認939-20地號土地具公用地役關係，或
    依法規為道路退縮地須供公眾通行，原告就939-20地號土地
    之通行僅有反射利益。另倘認939-20地號土地為道路退縮地
    ，依法須公眾通行使用，則系爭房屋臨939-20地號土地之一
    側即係如同面臨道路一般，自無所謂與公路無適宜聯絡之情
    形。
  ㈢再者，系爭房屋僅坐落於系爭939 地號土地上，而未同時坐
    落於系爭939-20地號土地，939-20地號土地亦非屬系爭房屋
    使用執照之法定空地，是就系爭房屋及939-20地號土地而言
    ，並無土地及其土地上房屋同屬一人所有，而將土地或房屋
    分開同時或先後出賣之情形，自無適用或類推適用民法第42
    5 條之1 規定之餘地等語，資為抗辯，並聲明：原告之訴駁
    回。
三、本院判斷：
    原告主張其於73年間，以買賣方式取得系爭房地，被告則於
    109 年間，以共有物分割方式取得939-20地號土地乙節，此
    有系爭房地登記謄本、939-20地號土地登記謄本等為憑（見
    壢簡卷第10至12頁），且為兩造所不爭執，堪可認定。至原
    告主張其所有之939 地號土地係屬袋地，有通行939-20地號
    土地之必要，及在系爭房屋使用期限內推定與939-20地號土
    地有租賃關係存在乙情，此為被告所否認，並以前詞置辯。
    經查：
  ㈠按土地因與公路無適宜之聯絡，致不能為通常之使用者，除
    因土地所有人之任意行為所生者外，土地所有人得通行周圍
    地以至公路，民法第787 條第1 項定有明文。又民法第787
    條第1 項所定之通行權，係為促進袋地之利用，而令周圍地
    所有人負容忍通行之義務，其目的在解決與公路無適宜聯絡
    之土地之通行問題；如僅為求與公路有最近之聯絡或便利之
    通行，尚不得依該規定主張通行他人之土地。上訴人既可經
    由自己之土地聯絡公路，縱其通行被上訴人土地較為便利，
    亦不得主張對於被上訴人之土地有通行權存在（最高法院95
    年度台上字第2653號裁判意旨參照）。是民法第787 條第1
    項規定之袋地通行權，乃以主張通行之土地與公路無適宜之
    聯絡為要件，倘該主張通行之土地與公路非無適宜之聯絡，
    即非此所謂袋地，自無從主張袋地通行權之餘地。
  ㈡原告為939 地號土地共有人之一，且939 地號土地上共有94
    棟建物（見壢簡卷第10頁），939 地號土地東北側緊臨實踐
    路，系爭房屋則坐落於939 地號土地西南側，此有地籍圖可
    佐（見本院卷第27頁），並為兩造所不爭執，且原告亦自承
    其可通行939 地號土地之內部通道至實踐路約80公尺，然以
    939 地號整筆土地觀之，939 地號土地臨實踐路，並非與公
    路無適宜聯絡之袋地，自不得主張袋地通行權，是原告本得
    以經由自己之土地即939 地號土地內部通道通行至實踐路，
    則縱其通行被告所有939-20地號土地較為便利，亦不得主張
    對於939-20地號土地有通行權存在。
  ㈢再按私有土地，若實際已供公眾通行數十年，成為既成道路
    ，且符合一定要件者，其土地所有權縱未為移轉登記，仍為
    私人所保留，其所有權之行使，仍應受限制，土地所有權人
    不得違反供公眾通行之目的而為使用，且土地所有權人之所
    以不得就該土地為自由處分收益者，乃係該土地已形成因公
    益而特別犧牲私人財產上之利益，而形成一公用地役關係，
    惟此種公用地役關係，係以不特定之公眾為對象，其本質上
    仍係公法關係，得通行公用地役地之人，僅係享受公法上之
    反射利益，非謂其已享有公用地役權，自不得持公用地役權
    以對抗土地之所有權人，且公用地役關係之本質乃係一公法
    關係，與私法上地役權之性質不同，而民事訴訟法則係當事
    人得向法院訴請以判決保護其私法之權利，故當事人不得本
    於公用地役關係，於民事訴訟請求土地所有人不得有妨害其
    通行之行為，而僅得請求地方政府以公權力加以排除，如有
    爭議應循行政爭訟程序處理之（最高法院89年度台上字第25
    00號、86年度台上字第2622號判決參照）。
  ㈣依桃園縣（現改制為桃園市）政府97年5 月27日府工建字第
    0970167153號函所示「……本案建築基地原建築地點地號包
    含中壢市○○段000 ○000 ○○○○地號、941 （部分）地
    號，經70年7 月3 日地籍分割，現建築地點地號包含中壢市
    埔頂段939 、939-1 、940 、940-2 、941-1 地號，其中93
    9-1 、940-2 地號土地為本案建築基地留設之道路退縮地，
    係為供公眾通行，具有公用地役關係」等情，有上開函文在
    卷可佐（見本院卷第47頁），又939-20地號土地分割自939
    -1地號土地（見壢簡卷第12頁），足見939-20地號土地自70
    年起即作為道路使用，迄今已歷時近40年，乃屬公諸於世為
    公眾皆知之事實，堪認939-20地號土地已供公眾通行數十年
    ，屬具公用地役關係之既成道路。揆諸前揭說明，本件原告
    主張通行之939-20地號土地，本即係供不特定公眾通行之現
    有道路，有公用地役關係存在。又公用地役關係屬公法上之
    關係，與私法上地役權之性質不同，原告不得本於公用地役
    之關係，於民事訴訟請求確認就已為現有道路之939-20地號
    土地有通行權之存在，亦不得請求被告不得有妨害其通行93
    9-20地號土地之行為，而僅得於通行有障礙時，請求政府以
    公權力加以排除，如有爭議，則應循行政爭訟程序處理。
  ㈤至原告備位聲明主張系爭房屋使用期限內推定與939-20地號
    土地有租賃關係存在云云。按土地及其土地上之房屋同屬一
    人所有，而僅將土地或僅將房屋所有權讓與他人，或將土地
    及房屋同時或先後讓與相異之人時，土地受讓人或房屋受讓
    人與讓與人間或房屋受讓人與土地受讓人間，推定在房屋得
    使用期限內，有租賃關係。其期限不受第449 條第1 項規定
    之限制，民法第425 條之1 第1 項定有明文。是依上開規定
    ，須土地上之房屋即系爭房屋占於939-20地號土地上，方有
    推定租賃關係之適用。然本件原告所有系爭房屋係占於其所
    有之939 地號土地上，並未占於被告所有之939 之20地號土
    地上，核與上開規定不符，自無適用或類推適用民法第425
    條之1 推定租賃關係甚明。從而原告主張系爭房屋使用期限
    內推定與939-20地號土地有租賃關係存在乙節，要難採憑。
四、綜上所述，原告所有之939 地號土地非屬袋地，是其先位聲
    明依民法第787 條、第788 條規定，請求確認原告就被告所
    有坐落桃園市○○區○○○○段000000地號土地、面積14平
    方公尺，有通行權存在及被告應容認原告在上開土地舖設水
    泥等通行設施，且不得為妨礙通行之行為，為無理由，應予
    駁回。又原告所有系爭房屋係占於其所有之939 地號土地上
    ，並未占於被告所有之939 之20地號土地上，是其備位聲明
    依民法第425 條之1 規定，請求確認原告就被告所有坐落桃
    園市○○區○○○○段000000地號土地，有作為桃園市○○
    區○○○○段0000○號房屋使用之權利存在、被告就桃園市
    ○○區○○○○段000000地號土地應提供原告作為通行使用
    ，並不得為妨害原告通行之行為及核定原告占有被告所有坐
    落中壢區中壢埔頂段939- 20 地號土地之租金數額為每年1
    萬7,696 元，均無理由，應予駁回。
五、本件事證已臻明確，兩造其餘陳述及所提證據，經核與判決
    結果不生影響，爰不一一論列，併此敘明。
六、訴訟費用負擔之依據：民事訴訟法第78條。
中    華    民    國  110     年    11    月    25    日
                  民事第一庭    法  官  紀榮泰
正本係照原本作成。
如對本判決上訴，須於判決送達後二十日內向本院提出上訴狀。
如委任律師提起上訴者，應一併繳納上訴審裁判費。
中    華    民    國   110    年    11    月    25    日
                                書記官  郭力瑜